臺灣桃園地方法院民事判決　　　　　　　100年度訴字第984號
原　　　告　林志忠
被　　　告　張紜彩原名：張梅.
訴訟代理人　陳佑榕
　　　　　　陳明琮
被　　　告　陳新娣
訴訟代理人　高建堂
被　　　告　洪秀寶
訴訟代理人　張嘉鴻
　　　　　　高建堂
上列當事人間請求排除侵害等事件，於民國100 年12月9 日言詞
辯論終結，本院判決如下：
    主  文
原告之訴及假執行之聲請均駁回。
訴訟費用由原告負擔。
    事實及理由
一、按訴狀送達後，原告不得將原訴變更或追加他訴，但經被告
    同意者或請求之基礎事實同一者或不甚礙被告之防禦及訴訟
    之終結者，不在此限；被告於訴之變更或追加無異議，而為
    本案之言詞辯論者，視為同意變更或追加，民事訴訟法第25
    5 條第1 項第1 款、第2 款、第7 款、第2 項分別定有明文
    。本件原告起訴時原列張紜彩為被告，並聲明請求：(一)被告
    張紜彩應將坐落於桃園縣八德市○○段246 地號土地（下稱
    ：系爭土地）上如本院卷第13頁所示建物復丈成果圖塗紅色
    斜線區域之未辦保存登記建築物予以拆除（面積80.6平方公
    尺），並將上開建築物所占用之土地返還原告及其他全體共
    有人。(二)被告應給付原告新臺幣（下同）11,604元，及自民
    國100 年4 月20日起至清償日止，按年息5%計算之利息，並
    自100 年4 月20日起至返還所占用之土地之日止，按月給付
    原告967 元。嗣於本件訴訟程序進行中，原告於100 年8 月
    12日具狀追加陳新娣、洪秀寶為共同被告，並變更上開請求
    如其後述聲明所示，核此訴之追加及變更，其請求之基礎事
    實均屬同一，且不甚礙被告之防禦及訴訟之終結，甚被告對
    此亦無異議，並為本案之言詞辯論，即視為同意原告所為訴
    之追加，依上開規定，應予准許。
二、原告起訴主張：伊係於99年4 月20日辦理系爭土地所有權移
    轉登記完畢，而為系爭土地之共有人之一，而其他共有人即
    被告等在無分管協議前提下，無權占用如本院卷第13頁所示
    建物復丈成果圖塗紅色斜線區域，搭建未辦保存登記之建築
    物使用，伊得依民法第767 條、第821 條之規定，請求被告
    拆除上開建築物，將土地返還原告。又被告無權占用系爭土
    地，屬無法律上原因而獲得相當於租金之利益，致伊受有損
    害，伊得依不當得利之法律關係，請求被告連帶給付回溯自
    99年4 月20日起算至本件訴訟之日（即100 年4 月19日）止
    之不當得利金共11,604元，及自100 年4 月20日起算之法定
    遲延利息，以及至返還系爭土地之日前按月給付原告967 元
    （細項計算金額，詳如本院卷第5 頁）。至被告張紜彩辯稱
    其當初購買坐落系爭土地上門牌號碼桃園縣八德市○○街18
    1 巷20號之房屋時，與建商簽定之房屋委建契約書內，已約
    定其可以使用一樓空地云云。惟原告當初向建商購買房屋時
    ，僅簽署買賣契約書，其內並無被告張紜彩前述之約款存在
    ，且建商亦無告知一樓之空地專供一樓所有人使用，況被告
    張紜彩亦曾詢問原告之父親林振豪可否設置鐵欄杆供大家停
    機車使用，以及詢問二樓住戶可否在一樓空地上建築，可見
    兩造並無分管協議之合意等語。並聲明：(一)被告應將系爭土
    地上如本院卷第13頁所示建物復丈成果圖塗紅色斜線區域之
    未辦保存登記建築物予以拆除，並將該建築物所占用之土地
    返還原告。(二)被告應連帶給付原告11,604元，及自100 年4
    月20日起至清償日止，按年息5%計算之利息，並自100 年4
    月20日起至返還所占用之土地之日止，按月給付原告967 元
    。(三)上開第1 項請求，願供擔保，請准為假執行之宣告。
三、被告張紜彩辯稱：伊前於67年11月1 日向建商林文昌購買預
    售屋時，雙方曾簽訂房屋委建契約書（下稱：委建契約書）
    ，依該契約第8 條載明：「關於樓下空地，樓下空地除公共
    通行之樓梯、通道、畸零地、分割地外歸屬一樓所有人使用
    。」等文字，該契約為建商所擬定之定型化契約，且上開條
    款非為特約或獨立於契約之後之約款，足認區分所有權人均
    與建商有相同約定，顯然共有人間已成立分管契約之合意，
    且伊當初購買一樓房屋之單價亦高於其他樓層，故就此約定
    專用部分已付有對價。又原告之父親林振豪為門牌號碼桃園
    縣八德市○○街181 巷20之3 號房屋之原始買受人，豈有不
    知被告占有使用一樓空地之理，幾十年來林振豪均無反對之
    意思表示，就伊對一樓空地之使用、收益未予干涉，依據最
    高法院87年臺上字第1359號、83年臺上字第1377號、80年臺
    上字第1104號判決意旨，應認有默示分管契約之合意。而原
    告係於99年4 月12日自其父親林振豪處受贈上開房屋，而成
    為系爭土地之共有人，其與林振豪同住該房屋數十年，對於
    被告占有使用一樓空地之情形知之甚詳，自應受前述分管契
    約所拘束等語。並聲明：原告之訴駁回：如受不利判決，願
    供擔保，請准宣告免為假執行。
四、被告陳新娣、洪秀寶則辯：伊等僅分別使用如上開複丈成果
    圖所示246 (2)部分約16平方公尺之土地上二、三樓部分（實
    際位置詳如本院卷第84頁復丈成果圖塗橘色部分所示），且
    伊等使用系爭土地之原因，係一、二、三樓的人都同意加蓋
    使用，而洪秀寶向前手購買門牌號碼桃園縣八德市○○街18
    1 巷20之2 號之房屋時即已有加蓋之建物等語。並均聲明：
    原告之訴駁回。
五、本件原告主張被告等無權占用如複丈成果圖所示246 (1)、24
    6 (2)部分之空地供已私用，並於其上搭建未辦保存登記之建
    築物，因而獲有相當租金之利益，爰依民法第767 條、第82
    1 條請求被告將上開建築物拆除，返還土地予原告，另依不
    當得利之法律關係請求被告返還所受利益等情，為被告所否
    認，並以前詞置辯，是本件爭執點即為：(一)系爭土地之共有
    人有無成立分管協議？(二)若有，原告應否受該分管協議之拘
    束？(三)原告得否請求被告拆屋還地及給付不當得利？茲分述
    如下：
  (一)系爭土地之共有人曾就系爭土地之空地成立分管協議：
    1.被告張紜彩辯稱其向建商購買系爭土地及其上一樓建物時
      ，曾與建商簽訂房屋委建契約書，該契約書第8 條載明：
      「關於樓下空地，樓下空地除公共通行之樓梯、通道、畸
      零地、分割地外歸屬一樓所有人使用。」等情，業據其提
      出與所述相符之委建契約書在卷可考，自堪信為真正。且
      參酌證人即委建契約書之立契約書人即承建人林文昌於本
      院審理時具結證稱：委建契約書第8 條之約定是參考當時
      政府發布的規範，由我開設的建設公司訂的，距今20至40
      年前，台灣的社會多是蓋公寓建築，所以建設公司都會把
      空地歸給一樓的人使用，這是當時社會上所有建設公司所
      採用的型態，因為一樓的空地怕大家會搶，會有爭議，所
      以建設公司都是歸給一樓的人使用，且契約書都是制式的
      ，一到四樓住戶的契約書內容都相同，買二到四樓的人都
      知道有該約定，他們都同意這樣的約定才會來買這房子；
      房屋有它坐落的土地，但是房屋不會把土地全部蓋滿，一
      般是大概蓋60% ，剩下未蓋建物的40% 就會歸給一樓的人
      使用；契約第8 條所載的分割地是指有蓋房子的那個範圍
      的土地等語，亦足見向建商購買系爭土地及其上房屋之買
      受人，均有與建商簽訂如被告張紜彩所提出之房屋委建契
      約書無訛。
    2.另查，向建商購買系爭土地及其上房屋之買受人既均已簽
      訂委建契約書，則各買受人對委建契約書第8 條所載：「
      關於樓下空地，樓下空地除公共通行之樓梯、通道、畸零
      地、分割地外歸屬一樓所有人使用。」等內容自均已表示
      同意，而委建契約書第8 條既係對於系爭土地1 樓空地使
      用權之約定，且經系爭土地斯時共有人全體同意，自堪認
      上開約定即為系爭土地全體共有人就共有之系爭土地1 樓
      空地所成立之分管協議，並同意由1 樓房屋之所有人使用
      之。
  (二)原告應受委建契約書第8條約定之拘束：
    1.按共有土地若經共有人協議分管，各共有人就其分管部分
      即有使用、收益之權限；共有人於與其他共有人訂立共有
      物分割或分管之特約後，縱將其應有部分讓與第三人，除
      該受讓人不知有分管契約，亦無可得而知之情形外，其分
      割或分管契約，對於受讓人仍繼續存在（司法院大法官會
      議釋字第349 號解釋文、最高法院48年台上字第1065號判
      例意旨參照）。
    2.經查，系爭土地及其上第4 層房屋為原告之父林振豪於67
      年12月11日向建商購買而取得所有權，原告嗣因繼承及其
      母與其兄弟姊妹之贈與等法律關係取得上開房地之所有權
      等情，有土地、房屋異動資料在卷可參，由此可見原告之
      父林振豪曾與其他向建商購買系爭土地之共有人間定有上
      開分管協議，且原告所有之本件房地亦係原告從小與父母
      、兄弟姊妹共同生活之處所。而原告及其母、其兄弟姊妹
      既係因繼承而取得上開房地之所有權，自應一併繼承林振
      豪就該房地之全部權利與義務，準此，原告、其母及其兄
      弟姊妹自應受委建契約書第8 條分管協議之拘束甚明。
    3.至原告就上開房地之部分權利雖係受贈而來，然原告就其
      繼承取得之部分本即應受分管協議之拘束，而其受贈部分
      又係林振豪之其他繼承人即原告之母及原告之兄弟姊妹所
      贈與，則課予原告遵守上開分管協議之義務，亦無過苛之
      處。
    4.再者，上開房地既為原告之父所買受，且為原告從小與父
      母、兄弟姊妹共同生活之處所，則原告對被告等人在系爭
      土地之空地上建屋使用一事，自應知之甚詳，稽此足認原
      告亦無不知悉有分管契約，或無可得而知之情形，揆諸首
      揭大法官會議解釋及最高法院判例說明，委建契約書第8
      條之分管協議對原告仍繼續存在。
  (三)原告不得請求被告拆屋還地及給付不當得利：
    1.原告應受委建契約書第8 條分管協議之拘束乙情，業經本
      院認定如前，則被告張紜彩辯稱其有使用系爭土地1 樓空
      地之權利等語，即屬有據，準此，原告自不得依民法第76
      7 條之規定請求被告張紜彩拆屋還地。
    2.至被告陳新娣、洪秀寶雖非一樓房屋之所有人，然其等加
      蓋之建物均係搭建於被告張紜彩所有之建物上，且迄今被
      告張紜彩並未為任何反對之意思，足見被告張紜彩顯已同
      意被告陳新娣、洪秀寶亦得使用一樓房屋所有人所得使用
      之土地，因之，堪認被告陳新娣、洪秀寶亦有使用系爭土
      地1 樓空地之權利無訛，故原告請求被告陳新娣、洪秀寶
      拆屋還地，亦非有據。
    3.被告既有權使用系爭土地之1 樓空地，則其等受有使用1
      樓空地之利益，即非無法律上之原因，是原告請求被告給
      付相當於租金之不當得利，於法無據。
六、綜上所述，被告辯稱其等依據委建契約書第8 條之分管協議
    有權使用系爭土地1 樓之空地等語，應為可採。從而，原告
    依物上請求權，請求被告拆除占用系爭土地1 樓空地之建物
    並將占用部分騰空返還予原告等共有人，及依不當得利之法
    律關係，請求被告給付11,604元，及自100 年4 月20日起至
    清償日止，按年息百分之五計算之利息，暨自100 年4 月20
    日起至返還土地之日止，按月給付原告967 元，均無理由，
    應予駁回。又原告之訴既經駁回，其所為假執行之聲請即失
    所附麗，一併駁回之。
七、本件事證已臻明確，兩造其餘攻擊防禦方法及證據，核與判
    決之結果不生影響，爰不一一論列，併此敘明。
八、據上論結，本件原告之訴為無理由，依民事訴訟法第78條，
    判決如主文。
中    華    民    國    100   年     12    月    23   日
                  民事第一庭    法  官  魏于傑
上為正本係照原本作成。
如對本判決上訴，須於判決送達後二十日內向本院提出上訴狀。
如委任律師提起上訴者，應一併繳納上訴審裁判費。
中    華    民    國   100    年    12    月    26    日
                                書記官  黃瓊儀